【裁判字號】    89,台上,128
【裁判日期】    890114
【裁判案由】    返還保證金等
【裁判全文】
最高法院民事判決                                八十九年度台上字第一二八號
    上  訴  人  戊○○即莊.
                壬○○即莊.
                辛○○即莊.
                庚○○即莊.
                己○○即莊.
                丁○○即莊.
                丙○○即莊.
                乙○○即莊.
    共      同
    訴訟代理人  彭火炎律師
                張迺良律師
                張秀瑜律師
    上  訴  人  甲○○
    訴訟代理人  李明仙律師
右當事人間請求返還保證金等事件，兩造對於中華民國八十七年四月十五日台灣高等
法院第二審判決（八十六年度上字第一五七九號），各自提起上訴，本院判決如左：
    主  文
原判決除已確定及假執行部分外廢棄，發回台灣高等法院。
    理  由
本件原上訴人莊於提起第三審上訴後死亡，其繼承人戊○○、壬○○、辛○○、庚
○○、己○○、丁○○、丙○○、乙○○（下稱戊○○等人）聲明承受訴訟，核無不
合，應予准許，合先明。
次查上訴人甲○○主張：伊與對造上訴人戊○○等人之被繼承人莊於八十二年十二
月七日簽訂合建房屋契約，由莊提供坐落新竹市○○段五七三、五七四號（嗣二筆
土地合併為五七三號）、五七○號土地（下稱系爭土地），伊負責出資，合作興建大
樓（下稱系爭建物）。依契約第四條第二項第二款及第十一條第二項約定，房子完工
交屋時，或因被上訴人違約造成工期延誤時，莊均應退還伊保証金新台幣（下同）
一百萬元。伊已於八十五年一月完工，並通知莊到場驗收，惟莊並未到場，伊乃
於八十五年五月二十五日通知莊拋棄應交付莊不動產部分之占有，至此已完成不
動產交付之責任，依前開約定，莊應返還一百萬元保証金。又依契約第十五條第一
項約定莊應於鷹架拆除申請消防檢查時，將過戶所需證件，交由指定之代書辦理土
地所有權移轉登記。系爭建物鷹架已拆除，並已申請消防檢查，因莊之子庚○○之
阻止而無法檢查應視為條件已成就。伊因莊違約致未能取得土地應有部分，使伊客
戶無法取得銀行貸款繳付伊尾款，自得請求莊賠償因遲延移轉登記而生之損害等情
。求為命：(一)戊○○等人返還伊一百萬元及法定遲延利息；(二)戊○○等人應自八十五
年五月三日起至第一審判決附表（下稱附表）所示土地移轉登記予伊之日止，按該土
地價額三千六百萬元，年息九‧○五％計算利息之損害金（甲○○對原審維持第一審
所為駁回其請求損害金中之一百八十萬元部分未聲明不服，已告確定）。
上訴人戊○○等人則以：依約系爭建物以取得使用執照日為完工日，並於完工交屋時
甲○○始得請求退還保証金一百萬元，而甲○○迄未取得使用執照；又甲○○未依約
申請消防檢查，伊無移轉附表所示土地所有權與甲○○之義務等語，資為抗辯。
原審將第一審所為甲○○敗訴之判決一部廢棄，改判命戊○○等人之被繼承人莊給
付甲○○保証金一百萬元，其餘部分維持第一審所為甲○○敗訴之判決，駁回甲○○
之上訴，係以：(一)本件係甲○○以戊○○等人未履行移轉附表所示土地之所有權，請
求戊○○等人賠償其所受之損害；與另案原法院八十六年度上字第六四一號，以莊
拒絕用印於使用執照申請書，致甲○○無法申請使用執照，造成後續工程工期延誤，
無法完成，依約請求莊按保証金五百萬元之二倍即一千萬元賠償甲○○；另案台灣
新竹地方法院八十五年訴字第一一九○號，甲○○以莊不履行契約訴請莊賠償損
害六十一萬七千元，並按月賠償十九萬五千四百元；三者訴訟標的均不相同，尚無重
複起訴。(二)就返還保証金部分：依合建契約第四條第二項第二款規定，房屋完工交屋
時，甲方即莊應退還保証金一百萬元，則房屋完工交屋應為返還保証金之條件。而
所謂完工，係指取得使用執照後並完成水電、瓦斯內外管線而言。查本件系爭建物共
分為Ａ、Ｂ、Ｃ、Ｄ、Ｅ五棟，其中Ｅ棟於八十六年三月十九日取得使用執照，Ａ、
Ｂ棟則於八十六年十月八日取得使用執照，並接通水電瓦斯管線，部分住戶並已搬入
居住，是Ａ、Ｂ、Ｅ棟建物業已合於房屋完工交屋之條件。但Ｃ、Ｄ棟由莊分得，
其以甲○○未按圖施工為由，拒絕在使用執照申請書上用印及提供相關証件，致無法
領得使用執照，顯係以不正當行為阻止條件之成就，依民法第一百零一條第一項規定
，應認Ｃ、Ｄ棟房屋完工交屋之條件亦已成就。並說明莊所辯甲○○未按圖施工，
及變更原設計圖施工，均無足採之理由。又甲○○依約完工時，曾以存証信函通知莊
及建築師到場驗收，惟莊並未到場，甲○○復於八十五年五月二十五日以存証信
函通知莊拋棄不動產占有，至此甲○○已完成不動產交付之責任，依約莊應返還
一百萬元保証金。(三)遲延賠償部分：依合建契約第十五條第一項約定：莊於鷹架拆
除申請消防檢查時，即應準備土地所有權狀等過戶証件，交甲○○辦理移轉過戶手續
，而甲○○早已拆除鷹架並於八十五年一月八日、四月三十日申請消防檢查，莊迄
未移轉土地所有權予甲○○固屬事實，惟甲○○係主張因莊未為土地持分之移轉登
記，致無法向銀行貸款取得客戶尾款之損害，與甲○○在另案請求給付違約金事件中
所主張之損害如出一轍，雖甲○○在給付違約金事件中主張損害發生之原因為「莊
拒不配合申辦系爭建物之使用執照」，與本件主張損害發生之原因為「莊拒不配合
辦理土地所有權移轉登記」，兩者損害發生之原因有所不同，但結果均係造成無法向
銀行貸款取得購買戶購屋尾款之損害，依照同一損害不得雙重受償之原則，甲○○既
已於給付違約金事件，獲判莊應給付一百八十萬元之違約金，則甲○○就此部分自
不能再行重複請求。雖甲○○另主張因無法按時交屋須賠償客戶損害，惟並未舉証証
明究竟應賠償客戶多少損害及是否已經賠償？至僱工看守增加房屋維護費用，甲○○
在本件並未請求，是甲○○請求莊應自八十五年五月三日起至附表所示之土地移轉
登記予甲○○之日止，以三千六百萬元按年息百分之九‧○五計算之損害金，尚乏依
據等詞，為其判斷之基礎。
一、關於返還保証金一百萬元部分：
依合建契約第四條第二項第二款規定，房屋完工交屋為返還保証金之條件。而原審既
認系爭建物分為Ａ、Ｂ、Ｃ、Ｄ、Ｅ五棟，其中Ｅ棟於八十六年三月十九日取得使用
執照，Ａ、Ｂ棟則於八十六年十月八日取得使用執照，是Ａ、Ｂ、Ｅ棟建物業已合於
房屋完工交屋之條件；而Ｃ、Ｄ棟因莊以不正當行為阻止條件之成就，應認Ｃ、Ｄ
棟房屋完工交屋之條件亦已成就，是系爭建物完工得為交屋之時間似在八十六年十月
八日之後；然原審又謂甲○○於八十五年五月二十五日以存証信函通知莊拋棄不動
產占有時，已完成不動產交付之責任，則當時房屋尚未完工，如何完成交付之責任？
原審認定事實與經驗法則有違，仍屬違背法令。
二、關於遲延登記請求賠償部分：
按違約金，有屬於懲罰之性質，有屬於損害賠償約定之性質，如為懲罰之性質者，於
上訴人履行遲延時，被上訴人除請求違約金外，固得依民法第二百三十三條規定，請
求給付遲延利息及賠償其他之損害，如為損害賠償約定之性質者，則應視為就因遲延
所生之損害，業已依契約預定其賠償，不得更請求遲延利息賠償損害。本院著有六十
二年台上字第一三九四號判例可資參照。原審以甲○○在另案即原法院八十六年度上
字第六四一號請求給付違約金事件中，雖主張損害發生之原因為「莊拒不配合申辦
系爭建物之使用執照」，與本件主張損害發生之原因為「莊拒不配合辦理土地所有
權移轉登記」，兩者損害發生之原因有所不同，但結果均係造成無法向銀行貸款取得
購買戶購屋尾款之損害，依照同一損害不得雙重受償之原則，甲○○既已於給付違約
金事件，獲判莊應給付一百八十萬元之違約金，則甲○○就此部分自不能再行重複
請求云云。惟查合建契約第十一條第一項規定，甲○○未依建照期限建築完成並辦妥
交屋，願將已付之保証金全部歸莊沒收，作為賠償。同條第二項規定莊如有違約
行為造成甲○○工期延誤，願將所領保証金全部退還甲○○，並加二倍賠償甲○○等
情。上開違約金之規定，究屬於損害賠償預定之性質，抑屬懲罰之性質，如係前者，
則甲○○於原法院八十六年度上字第六四一號給付違約金事件，既已獲償一百八十萬
元，自不得更請求遲延利息賠償損害；如為後者，於莊履行遲延時，甲○○除得請
求違約金外，尚得依民法第二百三十三條規定，請求給付遲延利息及賠償其他之損害
。原審並未詳予審認系爭合建契約違約金之性質，遽為戊○○等人之被繼承人莊不
利之判斷，尚嫌速斷。
兩造上訴論旨，各就自己敗訴部分，指摘原判決不當，聲明廢棄，非無理由。
據上論結，本件兩造上訴均為有理由，依民事訴訟法第四百七十七條第一項、第四百
七十八條第一項，判決如主文。
中      華      民      國    八十九    年      一      月     十四     日
                              最高法院民事第一庭
                                  審判長法官  李  錦  豐
                                        法官  楊  鼎  章
                                        法官  李  慧  兒
                                        法官  王  茂  修
                                        法官  蘇  茂  秋
      右正本證明與原本無異
                                              書  記  官
中      華      民      國    八十九    年      二      月      二      日


司法院資訊處製作；財團法人民間司法改革基金會備份。
